---
output:
  pdf_document: default
  html_document: default
editor_options:
  chunk_output_type: console
---

```{r, echo=F, message=F, warning=F}
library(tidyverse)
library(gapminder)
```

# Datahantering och grafer

Datorövning 1 handlar om grunderna till R. Efter övningen ska vi kunna

- Starta RStudio och orientera oss i gränssnittet,
- Installera och ladda tilläggspaket (*Packages*),
- Definera objekt och tillämpa funktioner i R,
- Transformera en tabell med data genom att välja kolumner och filtrera rader,
- Skapa grafer med `ggplot2`.

## Uppstart och orientering

För att arbeta i R måste vi installera språket R och ett gränssnitt för att arbeta i R, vanligen *RStudio*. Både R och RStudio kan laddas ner gratis, från https://www.r-project.org/ respektive https://posit.co/.

Starta RStudio, till exempel genom att gå till Startmenyn och söka på RStudio eller genom att dubbelklicka på en fil som öppnas i RStudio. 
Gränssnittet i RStudio är uppdelat i fyra delar och varje del består av en eller flera flikar. De viktigaste är i nuläget

- *Console* där kod körs och resultat skrivs ut, 
- *Environment* där man ser skapade objekt,
- *History* där man ser tidigare körd kod,
- *Plots* där man ser skapade grafer, och
- *Help* där man ser hjälpsidor för funktioner.

::: {.exercise name="Help-fliken"}
Hitta fliken *Help*, klicka på husikonen under fliken. Finns det en länk med *RStudio Cheat Sheets*? Följ den länken för att hitta guider till R som kan bli nyttiga längre fram. För nu, gå tillbaka till RStudio.
:::

Ofta skriver man inte sin kod direkt i konsollen, utan i ett separat *skript* - en vanlig textfil som innehåller den kod man vill köra. I RStudio kan man öppna ett nytt skript genom att gå till *File > New File > R Script* eller genom att klicka *Ctrl + Shift + N*.

::: {.exercise name="Ett första skript"}
Öppna ett nytt skript genom File-menyn eller genom *Ctrl + Shift + N*.
Skriv

```{r}
a <- 5
```

i skriptet och tryck *Ctrl + Enter*. Titta i flikarna *Console* och *Environment*. Har något hänt? Du bör se att koden i skriptet körts i konsollen och att ett nytt objekt `a` ligger i *Environment*.
:::

## *Packages* från CRAN

En av de stora styrkorna med R är att språket kan byggas ut av dess användare. De här tilläggen kan sedan samlas i paket (*packages*) och delas med andra. Rs officiella bibliotek för paket kallas för *CRAN* (*Comprehensive R Archive Network*).

För att använda ett specifikt paket måste det först installeras. Om man vet namnet på paketet man vill installera kan man köra 

```{r, eval=F}
install.packages("tidyverse")
```

I det här fallet installeras paketet `tidyverse`, vilket innehåller funktioner för hantering av data.

I RStudio kan man också installera paket från *Packages*-fliken.

::: {.exercise name="Installera tidyverse-paketet"}
Kör raden ovan för att installera `tidyverse`. Du kan antingen köra raden genom att skriva den i *Console* eller genom att skriva i ett skript och köra därifrån genom *Ctrl + Enter*.
:::

::: {.exercise name="Installera gapminder-paketet"}
Paketet `gapminder` innehåller lite intressant data vi kommer använda senare. Installera paketet `gapminder` genom att fylla i den saknade biten och köra raden nedan.

```{r, eval = F}
install.packages("___")
```
:::

Paket måste också laddas för varje ny session. Innan man kan använda innehållet i ett paket måste man därför köra

```{r}
library(tidyverse)
```

::: {.exercise name="Ladda gapminder-paketet"}
Ladda paketet `gapminder` genom att fylla i och köra raden nedan.

```{r, eval = F}
library(___)
```
:::

::: {.exercise name="Paket som inte finns"}
Vad händer om man försöker installera ett paket som inte finns på *CRAN*? Testa till exempel

```{r, eval = F}
install.packages("ThisIsNotTheNameOfAnyPackage")
```

och

```{r, eval = F}
library(ThisIsNotTheNameOfAnyPackage)
```
:::

## Objekt och funktioner

Ett *objekt* i R är en namngiven informationsmängd. Objekt kan se ut på många olika sätt - under kursens gång används objekt som består av insamlad data (konstruerade som vektorer eller tabeller), objekt som är statistiska modeller, och flera andra former. I R skapar man objekt med *assign*-pilen `<-` (mindre än och bindestreck).

I ett tidigare exempel fanns raden

```{r}
a <- 5
```

Här skapas ett objekt med namnet `a` som innehåller informationen `5`. *Assign*-pilen pekar alltså på det namn man vill ge objektet och pekar från objektets innehåll.

Ett lite mer komplicerat exempel på ett objekt ges av

```{r}
b <- c(3, 1, 4, 1, 5, 9)
```

Här skapas ett objekt `b` som innehåller en *serie* numeriska värden (en *vektor*). Värdena i en vektor är ordnade och man kan plocka ut ett specifikt värde med hakparenteser.

```{r}
b[3]               # Det tredje värdet i vektorn b
b[c(3,5)]          # Det tredje och femte värdet i b
```

::: {.exercise name="Skapa en vektor"}
Skapa ett objekt med namnet `new_vector` som innehåller värden 5, 7 och 10 genom att fylla i följande rad.

```{r, eval = F}
new_vector <- c(_, _, _)
```
:::

::: {.exercise name="Ta ut andra värdet"}
Använd hakparenteser för att plocka ut det andra värdet ur vektorn `new_vector`.
:::

Objekt kan manipuleras genom att tillämpa *funktioner*. En funktion tar någon ingående data och ger något utgående resultat. Funktioner anges genom att skriva funktionens namn följt av ingående data inom parenteser, och resultatet kan antingen skrivas ut i konsollen eller sparas som ett nytt objekt. En grundinstallation av R innehåller en mängd färdiga funktioner, t.ex.

```{r}
sum(b)
```

vilket ger summan av värdena i vektorn `b`,

```{r, eval=F}
plot(b)
```

som ger en simpel graf, och

```{r}
sqrt(b)
```

som beräknar kvadratroten för varje element i vektorn.

::: {.exercise name="Summera vektorn"}
Fyll i och kör följande rad för att beräkna summan av vektorn `new_vector`

```{r, eval = F}
sum(___)
```
:::

Vid konstruktionen av vektorn användes också en grundläggande funktion - funktionen `c()`, som tar en serie värden och skapar en sammanhängande vektor av värden.

Alla R-funktioner har en tillhörande hjälpfil som kan plockas fram genom att skriva frågetecken följt av funktionsnamnet, t.ex. `?sum`. Från hjälpfilen får man att `sum()` tar numeriska vektorer som ingående värde och beräknar summan. Man kan styra funktionens beteende genom att sätta ett argument `na.rm` (vilket här styr hur funktionen hanterar saknade värden). Som illustration kan man titta på

```{r}
b <- c(3, 1, 4, 1, 5, 9, NA)  # Lägger till ett saknat värde
sum(b)                        # na.rm = FALSE är grundinställning
sum(b, na.rm = TRUE)          # na.rm sätts till TRUE
```

Det första försöket `sum(b)` ger utfallet `NA`, men om man sätter `na.rm = TRUE` beräknas summan efter att det saknade värdet plockats bort. Notera också att skript kan kommenteras med `#`.

## Sekvenser av funktioner

Ofta vill man genomföra flera operationer på ett objekt. Man behöver då genomföra en sekvens av funktioner. Säg till exempel att man har värdena $$(-4, -2, -1, 1, 2, 4)$$ och vill ta absolutvärde (vilket gör negativa tal till motsvarande positiva tal) och sedan summera.
Den typen av sekvenser kan genomföras på ett par olika sätt. Ett första sätt är att spara resultatet i varje steg och sedan använda utfallet i nästa steg:

```{r}
c <- c(-4, -2, -1, 1, 2, 4)   # Skapa en vektor av värden
c_absolute <- abs(c)          # Ta absolutvärden. Spara som c_absolut
sum(c_absolute)               # Summera värden i c_absolut
```

Här skapas ett objekt `c` som innehåller en vektor där några tal är negativa. I nästa rad används `abs` för att skapa absolutvärden. Slutligen summeras absolutvärdena med `sum`.
Notera att det är möjligt att skapa ett objekt med namnet `c` trots att det redan är namnet på en funktion - R förstår ur sammanhanget om objektet eller funktionen ska användas. Det kan dock bli lite oklart för en läsare, så försök som regel att undvika att skapa objekt med vanliga funktionsnamn som `sum` och `mean`.

::: {.exercise name="Kvadrat, summa och roten ur"}
Fyll i och kör följande rader för att ta varje värde i `new_vector` i kvadrat, *sedan* summera, och sedan ta roten ur.

```{r, eval = F}
new_vector_squared <- new_vector^2     # Ta kvadraten av varje värde
new_vector_squared_sum <- sum(___)     # Summera vektorn med kvadrater
sqrt(___)                              # Ta kvadratroten ur summan
```
:::

Ett alternativ till att spara utfallet i varje steg är att skriva en senare funktion *runt* en tidigare funktion. Det fungerar för att R utvärderar funktioner inifrån-ut. Med samma exempel som tidigare får man

```{r, eval=F}
sum(abs(c(-4, -2, -1, 1, 2, 4)))  # Ta summan av absolutvärden av vektorn
```

medan beräkningen i övningen blir

```{r, eval=F}
sqrt(sum(new_vector^2))           # Ta roten ur summan av vektorn i kvadrat
```

Den här typen av skrivning kan spara plats men blir snabbt svårläst.

Ett sista alternativ är att använda en så kallad *pipe* (namnet kommer från att en sekvens funktioner kallas en *pipeline*). En pipe skrivs `%>%` och kan i RStudio tas fram med kortkommandon *Ctrl + Shift + M*. Pipen tar utfallet av en funktion till vänster och sänder till en funktion till höger. Den kan utläsas i dagligt tal som *och sen*. Med samma exempel som tidigare kan vi skriva

```{r}
library(tidyverse)                # Ladda tidyverse, ej nödvändigt om redan gjort

c(-4, -2, -1, 1, 2, 4) %>%        # Skapa en datamängd och sen
  abs() %>%                       # ta absolutvärden, och sen
  sum()                           # beräkna summan.
```

::: {.exercise name="Kvadrat, summa och rot med pipe"}
Fyll i de saknade funktionerna och kör följande rader för att ta varje värde i `new_vector` i kvadrat, *sedan* summera, och sedan ta roten ur, denna gång genom att länka funktionerna med en pipe `%>%`.

```{r, eval = F}
new_vector^2 %>%                  # Ta kvadraterna av new_vector, och sen
  ___() %>%                       # beräkna summan, och sen
  ____()                          # Ta kvadratroten med sqrt()
```
:::

## Datainskrivning och dataimport från web

### Inskrivning av data

Det första praktiska steget i en statistisk analys är att importera data. I R kan det göras genom att direkt skriva in sin data och spara som ett nytt objekt, men ett bättre och vanligare sätt är att importera sin data från en extern fil eller databas.

I ett tidigare exempel användes funktionen `c()` för att skapa en vektor av data. Ofta ordnas flera vektorer i en tabell där varje kolumn är en vektor och varje rad en observation av någon enhet. En datatabell (en `data.frame` i R) skapas genom funktionen `data.frame()` följt av namngivna vektorer. Exempeldata kan skrivas in genom föjande.

```{r, results='hide'}
dat <- data.frame(Vecka = c(7,7,7,7,7,7,11,11,11,11,11,11),
                  Behandling = c("A","A","A","B","B","B","A","A","A","B","B","B"),
                  Vikt = c(232,161,148,368,218,257,1633,2213,972,2560,2430,855),
                  N = c(2.63,2.90,2.99,3.54,3.30,2.85,1.53,1.90,NA,2.58,NA,NA))
dat
```

Radbrytningar och blanksteg är oviktiga i R, och används bara för läsbarhet här. Saknade värden skrivs in som `NA`  för *not available*. Notera att alla kolumner inte behöver vara av samma datatyp men att värden inom en kolumn måste vara det. Här är *Behandling* text medan övriga kolumner är numeriska.

::: {.exercise name="Alea iacta est"}
Kasta din tärning tio gånger och skriv in resultatet i en datatabell i R med hjälp av grundkoden nedan. Om du saknar en tärning, fråga lämplig person om du kan få en. Behåll tärningen, den behövs till nästa datorövning (och närhelst man står inför ett avgörande livsbeslut).

```{r, eval = F}
dat_dice <- data.frame(Kast = c(1,2,3,4,5,6,7,8,9,10),
                       Utfall = c(_,_,_,_,_,_,_,_,_,_))
dat_dice
```
:::

Objektet `dat` är av typen `data.frame` - en tabell med rader och kolumner. Man kan ange en specifik kolumn i en data.frame med dollartecken följt av kolumnens namn.

```{r}
dat$Vikt
```

Man kan också plocka ut rader och kolumner med hakparenteser och ordningstal.

```{r, eval=F}
dat[2,3]          # Andra raden och tredje kolumnen
dat[2, ]          # Tomt värde ger alla värden. Här alla värden i rad 2
dat[ ,3]          # Alla värden i kolumn 3
```

::: {.exercise name="Plocka ut en specifik kolumn"}
I den tidigare övningen skapade du ett objekt `dat_dice`. Använd dollartecken för att plocka ut kolumnen *Utfall* från det objektet.

```{r, eval = F}
dat_dice$___
```
:::

Genom att plocka ut en kolumn från en data.frame kan man beräkna vanlig beskrivande statistik med funktioner som `mean()` (medelvärde) och `sd()` (standardavvikelsen).

```{r}
mean(dat$Vikt)
sd(dat$Vikt)
```

Funktionen `plot()` ger en enkel graf.

```{r, eval=F}
plot(dat$Vecka, dat$Vikt)
```

::: {.exercise name="Alea iacta est"}
Använd datan i objektet `dat_dice` och skapa ett diagram med kolumnen kast på x-axeln och kolumnen Utfall på y-axeln.

```{r, eval = F}
plot(dat_dice$___, dat_dice$___)
```
:::

## Urval ur en tabell med `select` och `filter`

En vanlig operation på en tabell är att göra ett urval - antingen ett urval av rader (t.ex. en viss artist), vilket kallas *filtrering* eller ett urval av variabler (t.ex. artist och albumnamn), vilket kallas *selektion*. Här tittar vi på hur det kan göras med funktionerna `filter()` och `select()` från paketet `tidyverse`. Vi använder gapminder-datan som kan laddas med `library(gapminder)`.

För att filtrera på ett givet land kan man använda pipe-funktionen från datan till en filter-funktion, t.ex.

```{r, results='hide'}
gapminder %>%                     # Ta gapminder-datan och sen
  filter(country == "Sweden")     # filtrera för ett land
```

Inom filterfunktionen anges ett logisk villkor `country == "Sweden"` och utfallet är de rader där villkoret är sant. Notera de dubbla likhetstecknen - de måste användas för ett logisk villkor eftersom enkelt likhetstecken används för att skapa objekt och sätta funktionsargument. 

::: {.exercise name="Filtrera för land"}
Vad måste ändras i koden för att istället plocka ut rader där landet är Finland? Hur många rader har det urvalet i datan?

```{r, eval = F}
gapminder %>%                     # Ta gapminder-datan och sen
  filter(country == "Sweden")     # filtrera för ett land
```
:::

Om man vill välja flera artister kan man använda funktionen `%in%` på ett liknande sätt.

```{r, eval=F}
gapminder %>%
  filter(country %in% c("Sweden", "Finland"))
```

och om man vill ha mer än ett villkor kan man rada dem i filter-funktionen:

```{r, eval=F}
gapminder %>%                                   # Ta datan, och sen
  filter(country %in% c("Sweden", "Finland"),   # filtrera för länder
         year == 2002)                          # och för år
```

För att se fler eller färre rader kan man använda en pipe `%>%` till funktionen `print()`. Följande skriver ut fem rader

```{r, results='hide'}
gapminder %>%                                     # Ta datan, och sen
  filter(country %in% c("Sweden", "Finland")) %>% # filtrera för specifika länder
  print(n = 5)
```

Om man istället vill göra ett urval av kolumner kan man använda `select()`. Som argument anges de kolumner man vill välja, t.ex.

```{r, results='hide'}
gapminder %>%                   # Ta datan, och sen
  select(country, lifeExp)      # välj kolumnerna country och lifeExp
```

::: {.exercise name="Befolkade länder"}
Funktionen `arrange()` sorterar data efter en angiven kolumn. Följande stycke ger oss Europas länder efter befolkning. 

```{r, eval = F}
gapminder %>%                                    
  filter(continent == "Europe", year == 1962) %>%
  select(country, lifeExp, pop) %>%
  arrange(-pop)                                   
```

Gör lämpliga ändringar för att få Asiens länder från 2002 ordnade efter förväntad medellivslängd.
:::

## Grafer med `ggplot2`

Vi kan nu börja titta på grafer. R har en mängd grundläggande funktioner för grafer. Vi såg tidigare ett exempel på funktionen `plot()`.

```{r, results='hide', fig.show='hide'}
gm_2002 <- gapminder %>% filter(year == 2002)
```


```{r, eval=F}
plot(gm_2002$lifeExp, gm_2002$gdpPercap)
```

Ett object `gm_2002`skapas efter att ha filtrerat för året 2002. Tecknet `$` används för att välja kolumnerna lifeExp och gdpPercap ur objektet `gm_2002`.

För mer avancerade grafer används dock ofta funktioner ur Rs paketbibliotek. Här illustreras det mest populära - `ggplot2`. I `ggplot2` byggs grafer upp med tre grundläggande byggstenar: 

- *data*, informationen man vill visualisera,
- *aestethics*, en koppling mellan data och visuella element såsom grafens axlar, objekts storlek och färg,
- *geometries*, de geometriska former som visas i grafen.

En graf skrivs med en startfunktion `ggplot` som anger namnet på datan och grafens *aestethics*, och därefter sätts geometriska element genom funktioner som börjar med `geom_`. Ett spridningsdiagram kan t.ex. skapas med `geom_point`.

```{r, results='hide', fig.show='hide'}
ggplot(gm_2002, aes(x = lifeExp, y = gdpPercap)) + 
  geom_point()
```

Grafen kan byggas ut genom att sätta *aestethics*  för färg och storlek. Man kan också dela en graf i småfönster med `facet_wrap` och styra grafens utseende genom att sätta ett tema såsom `theme_bw`.

```{r, fig.height=6, results='hide', fig.show='hide'}
ggplot(gm_2002, aes(x = lifeExp, y = gdpPercap, color = continent, size = pop)) +
  geom_point() +
  facet_wrap(~ continent)
```

::: {.exercise name="Livslängd över tid"}
Vad ska ändras i stycket nedan för att skapa en graf med år på x-axeln, medellivslängd på y-axeln och skilda småfönster för olika kontinenter?

```{r, eval = F}
ggplot(dat_small, aes(x = ____, y = ____)) + 
  geom_point() +
  facet_wrap(~ continent)
```
:::

Andra graftyper kan skapas med andra `geom_`-funktioner. Stapeldiagram ges av `geom_col` (`col` för *column*). Man kan också använda `geom_bar` om man bara vill räkna antal rader per någon kategori. 
Följande väljer ut en kontinent och år och plottar ländernas befolkning stapeldiagram.

```{r, results='hide', fig.show='hide'}
dat_small <- gapminder %>% 
  filter(continent == "Europe", year == "2002")

ggplot(dat_small, aes(pop, country, fill = gdpPercap)) +
  geom_col(color = "black")
```

Argumentet `fill` styr färgen för ytor (här staplarnas ytor) medan `color` i `geom_col()` styr kanten runt varje stapel.

Man kan styra grafiken i en `ggplot` genom funktionen `theme()`. Det är ett ganska komplicerat ämne, men låt oss titta på några grunder. Vi börjar med att skapa en enkel graf: en boxplot över medellivslängd per kontinent.

```{r, results='hide', fig.show='hide'}
dat_small <- gapminder %>% 
  filter(year == 2002)

ggplot(dat_small, aes(x = lifeExp, y = continent)) + 
  geom_boxplot()

```

Vi kan ändra utseendet på grafen genom argument inom geometrier och med funktionen `theme()`. I `theme()` sätter man de specifika egenskaper man vill ändra genom att tillskriva dem ett *element*. Valet av element beror på typen av grafiskt objekt - text sätts t.ex. med `element_text()` och ytor med `element_rect()` (för *rectangle*). Vi ger ett exempel med ändrad bakgrund, rutmönster, och teckenstorlek.

```{r, results='hide', fig.show='hide'}
ggplot(dat_small, aes(lifeExp, continent)) +
  geom_boxplot(fill = "lightblue") +
  theme(panel.background = element_rect(fill = "red3"),
        text = element_text(size = 15, color = "white", family = "serif"),
        axis.text = element_text(color = "white"),
        plot.background = element_rect(fill = "grey30", color = "black"),
        panel.grid.major.y = element_blank())
```

::: {.exercise name="Temaval 1"}
Ändra färgvalen i grafen ovan för att skapa snyggast möjliga graf. Funktionen `colors()` ger de färger som finns tillängliga i R. Man kan också använda hex-koden för färger, t.ex. `fill = "#ffdd00"`.
:::

::: {.exercise name="Temaval 2"}
Ändra färgvalen i grafen ovan för att skapa fulast möjliga graf. Visa de två graferna för någon annan och se om de kan säga vilken som är vilken.
:::

## AI-uppgift I

```{r, fig.height=10, echo=F}
library(gapminder)
library(tidyverse)

counts <- c("Sweden", "Norway")
col <- "lightblue"
ggplot(gapminder %>% filter(continent == "Europe", year == 2007), aes(gdpPercap, lifeExp)) +
  geom_point(alpha = 0.4) +
  geom_point(aes(color = country), data = gapminder %>% filter(country %in% counts, year == 2007)) +
  geom_line(aes(color = country), data = gapminder %>% filter(country %in% counts) %>% select(-year)) +
  ggrepel::geom_text_repel(aes(label = country), size = 2.5, hjust = -0.1, family = "serif") +
  geom_text(aes(label = year, color = country), data = gapminder %>% filter(country %in% counts), hjust = 1.1, show.legend = F, family = "serif") +
  theme_bw() +
  theme(panel.grid.minor = element_blank(), text = element_text(family = "serif", size = 15),
        plot.background = element_rect(fill = col, color = col),
        panel.background = element_rect(fill = col),
        legend.background = element_rect(color = col, fill = col)) +
  labs(title = "Utveckling i två länder 1952 - 2007", subtitle = "Med 2007-års värden för europeiska länder som jämförelse",
       x = "BNP per capita", y = "Medellivslängd", color = "Land") +
  scale_color_manual(values = c("red", "darkblue"), labels = c("Norge", "Sverige"))
```

